【裁判字號】    89,訴緝,23
【裁判日期】    890607
【裁判案由】    偽造有價證券
【裁判全文】
臺灣板橋地方法院刑事判決                          八十九年度訴緝字第二三號
    公  訴  人  臺灣板橋地方法院檢察署檢察官
    被      告  丙○○
    被      告  戊○○
    共      同
    指定辯護人  甲○
右列被告因偽造有價證券等案件，經檢察官提起公訴（八十六年度偵字第二三八三五
號），甲○判決如左：
    主  文
丙○○、戊○○均無罪。
    理  由
一、公訴意旨略以：被告丙○○、戊○○明知已無償債能力，竟基於意圖為自己不法
    所有之犯意聯絡﹐於民國八十六年八月十二日，在台北縣中和市○○路，向丁○○詐稱：願將所有賓士車抵押等語，而向丁○○借款，且為取信丁○○，竟未經
    乙○○（另經不起訴處分）之同意，意圖供行使之用，在臺北縣中和市○○路○
    段五四巷臨二號，偽冒乙○○之名義，偽簽面額新臺幣︵下同︶十一萬元之支票
    三紙及面額三萬元之支票一紙交付丁○○，使丁○○陷於錯誤，而交付三十六萬
    元予戊○○、丙○○，足生損害於乙○○。嗣經丁○○多次催討，被告均拒不還
    款，始知上情，因認被告涉犯刑法第三百三十九條一項之詐欺取財罪、第二百零
    一條第一項之偽造有價證券罪嫌。
二、按犯罪事實應依證據認定之，無證據不得推定其犯罪事實。又不能證明被告犯罪
    者，應諭知無罪之判決，刑事訴訟法第一百五十四條、第三百零一條第一項分別
    定有明文。所謂證據，係指足以認定被告確有犯罪行為之積極證據而言，該項證
    據自須適合於被告犯罪事實之認定，始得採為斷罪資料。苟積極證據不足為不利
    於被告事實之認定時，即應為有利於被告之認定，更不必有何有利之證據（參照
    最高法院二十九年上字第三一０五號、三十年上字第八一六號判例），又事實之
    認定，應憑證據，如未能發現相當證據，或證據不足以證明，自不能以推測或擬
    制之方法，以為裁判基礎（參照最高法院四十年台上字第八六號判例），且為刑
    事訴訟法上證明之資料，無論其為直接證據或間接證據，均須達於通常一般之人
    均不致於有所懷疑，而得確信其為真實之程度，始得據為有罪之認定，若其關於
    被告是否犯罪之證明未能達此程度，而有合理性懷疑之存在，致使無從形成有罪
    之確信，根據「罪證有疑，利於被告」之證據法則，即不得遽為不利於被告之認
    定（參照最高法院七十六年臺上字第四九八六號判例），再者，告訴人之告訴係
    以使被告受刑事追訴為目的，其陳述是否與事實相符，仍應調查其他證據以資審
    認（參照最高法院五十二年台上字第一三００號判例），又刑法第三百三十九條
    第一項詐欺取財罪之成立，以意圖為自己或第三人不法所有，以詐術使人將本人
    或第三人之物交付為要件，故須具備：一、行為人有為自己或第三人不法所有之
    主觀意圖。二、行為人向被害人施用詐術。三、被害人因其詐術而陷於錯誤，而
    交付本人或第三人之物等三項構成要件始足當之，苟欠缺其一，即無從成立該罪
    ，此觀該法條規定自明。
三、本件公訴人認被告涉有前揭詐欺、偽造有價證券等罪嫌，無非係以：被告丙○○
    對於前揭事實坦承不諱，且戊○○亦供稱有共同出面向告訴人丁○○借錢，並稱
    丙○○開票時其在現場、對以乙○○名義簽發支票之事實知情。另右揭事實亦據
    告訴人指述甚詳，核與證人乙○○證述情節相符，並有支票、本票及立據書影本
    足憑為據。然訊之被告丙○○、戊○○固坦承向告訴人借錢未還、以乙○○名義
    開票等情，惟堅決否認有前開被訴詐欺、行使偽造有價證券等犯行，辯稱：並未
    假稱投資、隱瞞財力狀況，亦未主動表示以賓士車為借款擔保，絕無詐欺之犯意
    ，且支票係經乙○○之授權而使用，並非偽造等語。經查：
（一）、被告被訴詐欺罪嫌部分：
    告訴人丁○○固陳稱：被告丙○○、戊○○於八十六年八月十二日向伊詐稱願以
    渠等所有之牌照號碼ＦＣ—七九九二號賓士車為抵押，以此向伊借款三十六萬元
    ，表示開設巨益汽車商行（下稱巨益商行）並投資雙益汽車股份有限公司（下稱
    雙益公司），並由被告戊○○交給伊雙益公司名片一紙為佐證，其後於同年九月
    五日，被告表示再借二十五萬元，匯至財資公司用以清償賓士車貸款及稅金後，
    即可將該車轉賣，用以清償全部借款，以此方式共騙得六十一萬元，事後經告訴
    人查知被告已將巨益商行轉讓他人、亦未投資雙益公司，而被告將巨益商行轉讓
    他人後，仍要求受讓人對外宣稱被告等為股東，足見被告顯有詐欺意圖。惟查被
    告丙○○、戊○○均陳稱巨益商行係依賴保險公司核發之保險金來維持，但借款
    後因保險公司之保險金發放遲延，導致巨益商行週轉不靈，以致無法清償借款，
    並無詐欺之意思。雖屢次要求分期攤還，惟不被告訴人接受，後因無力償債，並
    不堪告訴人之追索，不得已才搬遷避債，現已與告訴人達成和解等語。被告丙○○辯稱：以賓士車抵押借款乙事，係告訴人因查到被告向伊借款要匯給財資公司
    的錢是要清償汽車貸款的錢，知道其有賓士車才主動提出（八十九年五月五日訊
    問筆錄），被告戊○○則辯稱：告訴人所提出之字據除簽名為其所寫外，內容非
    其所寫，因向告訴人借錢，告訴人屢次催討後知道有該部車，因此要求簽字據將
    該車頂讓（八十九年二月二十五日訊問筆錄），告訴人丁○○亦證稱：匯款至財
    資公司時知道是要還賓士車的貸款，並稱「當初把賓士車拿出來抵押是我們共同
    的意思，因被告戊○○的母親死在車裡面，先前在閒談時丙○○告訴我，我才知
    道他們有一部賓士車，後來她向我借錢，並告知我他有好幾筆汽車保現金可以領
    ，並告訴我若保險金下來時就可以還我錢，後來因擔心她不能償還我，我又知道
    她對那部賓士車有感情不會願意把車讓渡，所以就要戊○○簽一張讓渡書並約明
    還錢時就把讓渡書作廢，用來擔保他還錢」等語（八十九年五月五日訊問筆錄）
    。查卷附賓士車讓渡字據並未填載日期，惟由被告及告訴人所述互核可知，以賓
    士車作為抵押係在借款之後，亦非被告主動提起，難謂被告係以賓士車誇示財力
    ，作為詐騙之誘餌。次查被告戊○○辯稱，不曾向告訴人表示要投資雙益公司，
    只是要讓告訴人知道其在那邊上班（八十九年二月二十五日訊問筆錄），被告丙○○則稱因告訴人要求無論其到那裡都要讓伊聯絡得到，才將戊○○工作地點之
    名片給伊（八十九年五月五日訊問筆錄），而告訴人固指訴稱，被告表示要到雙
    益公司投資才會借錢給他們，但亦稱知道戊○○是被雙益公司雇用，並非他的公
    司（八十九年三月二十八日訊問筆錄），後則自承被告並未明確表示要投資巨益
    商行及雙益公司，因伊打電話至雙益公司時，戊○○確實在那邊上班，所以才認
    為借款是要用來投資二家公司，當時應是對話上出了誤會等語（八十九年五月五
    日訊問筆錄），所述前後不一，經查：依偵查卷所附，告訴人提出之雙益公司名
    片，係雙翼公司總經理「姜進生」名片，以手寫方式劃去「姜進生」字樣，增列
    戊○○姓名，實難想像被告得以此作為詐欺告訴人刻正投資雙益公司之唯一憑據
    ，並致告訴人陷於錯誤，告訴人於甲○前次訊問所陳顯與常情有違，應以其修正
    後之證述為可採。又查被告固自承曾向告訴人表示巨益商行頂讓之後，其仍為大
    股東，惟辯稱係因當時周先生未將錢付清，故自認仍是老闆等語（八十九年三月
    十七日訊問筆錄）。告訴人亦自承打電話至巨益商行與周先生聯絡係在借款之後
    ，是在八十六年十一月十日，並經周先生告知頂讓日期係在該年八月二十七日、
    丙○○要求其表示被告仍是大股東等情（八十九年三月十七日、八十九年五月五
    日訊問筆錄），查被告借款日期分別在八十六年八月十二日及同年九月五日，業
    經告訴人陳述在卷，而九月五日之借款復經告訴人自陳知道係償還汽車貸款之用
    ，顯見被告於八十六年八月十二日借款，並要求告訴人匯款至巨益商行時，巨益
    商行確實尚未頂讓他人，而告訴人所指訴被告借款時並非投資巨益商行，竟要求
    周先生佯稱被告仍為大股東，藉此隱瞞財務狀況、對告訴人施用詐術等情，均係
    在借款之後，所指顯有未合。末查被告陳稱於八十四年起即曾向告訴人借款，均
    有還清（八十九年三月二十八日訊問筆錄），告訴人亦證稱先前被告即曾向伊借
    款，在八十六年九月之前所借的都有還，並且知道被告用的是乙○○的票（八十
    九年三月十七日、八十九年五月五日訊問筆錄）。是本件查無告訴人有何因被告
    施用「詐術」，或因被告故意隱瞞財務狀況而「陷於錯誤」，致告訴人不察而借
    款予被告之具體事實，尚不得僅因告訴人事後未即獲完全清償而推斷告訴人陷於
    錯誤，顯與刑法第三百三十九條第一項之詐欺取財罪之構成要件不符，而係民事
    糾葛，公訴意旨認被告就借款一節事涉詐欺，尚嫌無據。
（二）被告被訴偽造有價證券部分：
    公訴人認被告等涉犯偽造有價證券罪，無非以證人即被告丙○○之妹乙○○於偵
    查中證稱：支票未交給丙○○保管、對卷附支票影本亦稱不知情、並非其所開立
    、丙○○以其名義開立支票均未經其同意，開戶申領支票係為繳交保險金等語，
    核與被告丙○○於偵查中供稱：開立支票未經乙○○同意，承認犯了偽造有價證
    券罪、被告戊○○於偵查中供稱：開票時伊在場並知情，是丙○○蓋章，共同用
    以開支票向丁○○借錢，以供公司周轉等語（八十七年四月二十八日偵訊筆錄）
    為主要依據，而被告丙○○於甲○初訊時亦供稱：「（開票時有無經票主同意？
    ）沒有，但曾以我支票被拒，才希望我妹妹去申請支票給我用，她並沒有授權給
    我，但我想因是姊妹，又把票給我，我才以為她同意」（八十九年一月三十日訊
    問筆錄），核與偵查中所供大致相符。惟查：被告自陳支票於八十二年間即已拒
    絕往來，為營業需求故商請丙○○申請支票供其使用。查巨益商行之負責人係登
    記為乙○○，有台北縣政府八七北府建二字第二七一四九三號函所附商業營利事
    業登記資料影本在卷可參，乙○○亦證稱對丙○○要變更其為負責人一事知情（
    八十九年五月五日訊問筆錄），另依偵查卷附華南商業銀行巨益汽車商行帳號0
    0000000000—一自八十六年一月一日至八十六年十月三十一日止資金
    往來明細表，該帳號戶名為巨益汽車商行，負責人為乙○○，自八十六年六月十
    四日即有領用支票，顯非僅如乙○○所言，係為個人用以繳交保險金之用而開戶
    ，另依被告提出供甲○附卷之巨益商行所申領華南商業銀行支票簿簿面影本及支
    票存根所示，巨益商行自八十六年七月八日至同年八月十六日間即申領支票簿四
    本，票號各為第0000000至0000000號、第0000000至00
    00000號、第0000000至0000000號、第0000000至0
    000000號，並均有往來交易紀錄，有前開華南商業銀行存款往來明細表可
    佐，足見巨益商行以乙○○名義申領支票非只一次，並確有用於巨益商行之正常
    交易；衡諸常情，乙○○即難謂不知丙○○以其名義申領支票供巨益商行使用之
    情形，復查證人乙○○於偵查中即陳稱：「（有授權給丙○○開支票？）他有向
    我借票」，丙○○則陳稱「（當時乙○○的票為何在妳那裡？）她（乙○○）交
    印章給我，叫我去銀行領票。」而未據同時在庭之證人乙○○否認（八十七年四
    月二十八日偵訊筆錄），證人乙○○於甲○訊問時亦結證稱：「（當時有無授權
    丙○○使用你的支票？）她當初有跟我提過，而後我就把支票及印章放在她那邊
    」、「丙○○有得到我的同意」、「（為何在偵訊中說沒有授權？）因為丙○○
    當初答應我要好好的處理，沒想到害我要上法院，我覺得很丟臉，加上檢察官訊
    問時又很兇，所以我才這樣說。」（八十九年五月五日訊問筆錄）與丙○○於甲○初訊時所供：「後來她知我未把票開給廠商，而給地下錢莊，不認我這個姊姊
    」、「這段時間內樓下均有人來恐嚇」、被告戊○○稱：「告訴人原本就是地下
    錢莊的人」（八十九年一月三十日訊問筆錄），及其後與告訴人和解後稱「（為
    何在偵查中說未經過乙○○同意開票？）因為我要保護我妹妹。整本票都是我在
    使用。」「（為何乙○○在偵查中也說未經過她的同意？）是我要他這樣說的。
    」（八十九年五月二十三日審判筆錄）等情互核可知，乙○○確有將支票簿及印
    鑑放置丙○○處以供其使用之情形，以乙○○與被告血緣之親，依其對擔任巨益
    商行負責人知情而未反對，並將印鑑章、支票簿置於被告處、從未過問借票後支
    票使用情形等客觀事實，均足認其有概括授權丙○○使用其名義開票無疑，被告
    及證人於偵查中所述，應係為防免債權人向乙○○索討票款之舉，尚難據此率予
    認定被告偽造有價證券犯行。
四、綜據上述，被告丙○○、戊○○前開所辯，尚非全無可採，公訴人所認被告涉有
    上開犯行，尚難認已有足為不利被告認定之相當證據，其間有合理之懷疑性存在
    ，無法達到確信其為真實之程度。揆諸上開判例意旨，即不得遽為不利於被告之
    認定。此外，復查無其他積極證據足以證明被告確有公訴人所指之詐欺、偽造有
    價證券、行使偽造有價證券之犯行，既不能證明被告犯罪，即應為被告無罪之諭
    知。
據上論斷，應依刑事訴訟法第三百零一條第一項，判決如主文。
本案經檢察官鄧媛到庭執行職務。
中      華      民      國    八十九    年      六      月      七      日
                              臺灣板橋地方法院刑事第五庭
                                      審判長法  官  陳  秀  
                                            法  官  周  建  興
                                            法  官  王  偉  光
右正本證明與原本無異
如不服本判決應於送達後十日內向甲○提出上訴狀
                                            書記官  簡  永  聰
中      華      民      國    八十九    年      六      月      八      日


司法院資訊處製作；財團法人民間司法改革基金會備份。
